【裁判字號】    88,自,81
【裁判日期】    901231
【裁判案由】    詐欺等
【裁判全文】
臺灣士林地方法院刑事判決                            八十八年度自字第八一號
    自  訴  人  乙○○
    擔當訴訟人  臺灣士林地方法院檢察署檢察官
    被      告  戊○○
右列被告因詐欺案件，經自訴人提起自訴，本院判決如左：
    主  文
戊○○無罪。
    理  由
一、按非告訴或非請求乃論之罪，自訴人經合法傳喚無正當理由不到庭者，得不待其
    陳述而為判決，法院認有必要者，得通知檢察官擔當訴訟，刑事訴訟法第三百三
    十一條第一項後段、第二項分別定有明文。本件自訴人業經合法傳喚無故不到庭
    ，本院乃通知臺灣士林地方法院檢察署檢察官擔當訴訟，合先敘明。
二、本件自訴意旨略以：被告戊○○與丁○○、丙○○二人（另經本院為不受理之判
    決確定），共同經營大德國際企業股份有限公司（下簡稱大德公司），竟基於共
    同犯意之聯絡，以藉口需款孔急為由，於民國八十二年十一月底，由被告戊○○
    持丙○○之土地及房屋所有權狀，向自訴人乙○○借款新台幣（下同）一百萬元
    ，並詐稱該房地位於三重市商業區約四十多坪，價值六百餘萬元，已向銀行設定
    第一順位抵押四百萬元，尚有二百萬元殘值，可設定第二順位抵押權予自訴人，
    使自訴人信以為真，交付現金一百萬元。嗣經自訴人查閱登記簿謄本，始覺該房
    地已設定第二順位抵押擔保債權一百九十萬元與甲○○，即與戊○○、丁○○理
    論，獲二人應允以臺北市○○○路三六號六樓之六房屋，設定第二順位抵押權予
    自訴人，並囑自訴人將塗銷房地抵押權之資料交付甲○○，惟被告等卻遲未依約
    辦理設定抵押權，不久上述二屋竟分別遭法院拍賣。嗣戊○○等人復基於連續共
    同犯意之聯絡，於八十三年二月初某日，持丙○○為發票人，三重市農會信用部
    為付款人，票載發票日為八十三年四月八日，面額二十五萬元之支票一紙，向自
    訴人調借現金，詎到期不獲兌現，因認被告戊○○涉有詐欺及背信罪嫌。
三、本件自訴人乙○○認被告戊○○涉有右揭犯行，無非係以大德公司股東名冊、土
    地及建物登記簿謄本、協議書、臺灣臺北地方法院民事執行處八十六年六月二十
    六日北院瑞八十四民執寅字第六九一五號通知、支票及退票單影本各一份，為其
    主要論據。訊據被告戊○○對於右揭時地持丙○○之土地及房屋所有權狀供作擔
    保，設定第三順位本金最高限額一百二十萬元抵押權予自訴人，向自訴人借款一
    百萬元，及持丙○○所簽發之二十五萬元支票向自訴人調現之事實固不否認，惟
    堅決否認其有詐欺、背信之犯行，辯稱：伊經營地下錢莊，自訴人係幕後金主，
    月利十二分，借款當時自訴人先預扣利息十二萬元，實拿八十八萬元，伊並於八
    十三年一月三日、同年二月二日、三月二日，分別交付大德公司、高堡鎮、莊新
    田所簽發面額均為十二萬元之支票予自訴人及以轉帳方式支付利息，自訴人對於
    丙○○所有上開土地及建物已有設定第二順位抵押權均知情，且所積欠自訴人之
    借款均已清償完畢等語。
四、按犯罪事實應依證據認定之，無證據不得推定其犯罪事實。又不能證明被告犯罪
    者，應諭知無罪之判決，刑事訴訟法第一百五十四條、第三百零一條第一項分別
    定有明文。又事實之認定，應憑證據，如未能發現相當證據，或證據不足以證明
    ，自不能以推測或擬制之方法，為裁判基礎；且認定事實所憑之證據，其為訴訟
    上證明，須達於通常一般人均不致有懷疑，而得確信其為事實之程度者，始得據
    為有罪之認定，倘其證明尚未達到此一程度而有合理之懷疑存在時，尚難為有罪
    之認定基礎。又按告訴人（自訴人亦同）之告訴，係以使被告受刑事訴追為目的
    ，是其陳述是否與事實相符，仍應調查其他證據以資審認；且認定不利之事實，
    須依積極證據，苟積極證據不足為不利於被告事實之認定時，即應為有利於被告
    之認定，更不必有何有利之證據，最高法院三十年上字第八一六號、五十二年台
    上字第一三○○號、四十年台上字第八六號、七十六年台上字第四九八六號判例
    著有明文可資參照。再按，刑法第三百三十九條第一項之詐欺罪，必須行為人自
    始即基於不法所有之意圖，以詐術使人交付財物，始能構成，所謂以詐術使人交
    付，必須被詐欺人因其詐術而陷於錯誤，若其所用方法，不能認為詐術，亦不致
    使人陷於錯誤，即不構成該罪；刑法第三百四十二條之背信罪，須以為他人處理
    事務為前提，所謂為他人云者，係指受他人委任，而為其處理事務而言，同院四
    十六年台上字第二六○號、四十九年台上字第一五三○號亦著有判例可供參酌。
    至於民事債務當事人間，若有未依債務本旨履行給付之情形，在一般社會經驗而
    言，原因非一，其因不可歸責之事由無法給付，或因合法得對抗他造主張抗辯而
    拒絕給付，甚至債之關係成立後，始行惡意延遲給付，皆有可能，非必出於自始
    無意給付之詐欺犯罪一端。又刑事被告依法不負自證無罪之義務，故在別無積極
    證據之情形下，自難違反刑事訴訟法第一百五十四條之規定，以被告單純債務不
    履行之狀態，推定被告自始即有不法所有之意圖而施用詐術或背信行為。
五、經查：
  (一)被告戊○○於八十二年十一、十二月間，向自訴人乙○○借款新台幣一百萬元，
    並持丙○○所有坐落臺北縣三重市○○○段菜寮小段三九七之二地號（應有部分
    一六九五九三分之四一七二）及其上建物（建號四二三九號），設定第三順位抵
    押權予自訴人，及持丙○○所簽發之二十五萬元支票向自訴人調現乙事，已據被
    告供承不諱，核與自訴人指訴情節相符，並有土地及建物登記簿謄本、支票影本
    等在卷可稽，堪可採信。
  (二)然證人即上開土地及建物第二順位抵押權人甲○○到庭結證稱：當時伊任職於清
    華代書事務所，丙○○以設定第二順位抵押權向代書事務所借款，事務所當時由
    伊承辦，將錢貸予丙○○，屆抵押權存續期間即八十二年十一月二十五日止，丙○○因無力清償貸款，由丁○○請自訴人到事務所來，自訴人願意提供一筆錢清
    償丙○○之貸款，請求將事務所擁有之第二順位抵押權塗銷登記，後來自訴人本
    在丙○○所有門牌號碼臺北市○○○路三六號六樓之套房擁有抵押權，因為丙○○無法清償債務，所以自訴人要求重新在上開三重市之房地設定第二順位抵押權
    ，後來丙○○並未清償對於事務所之貸款，無法塗銷第二順位抵押權，因此自訴
    人只能設定第三順位抵押權（參見本院八十八年八月二十四日訊問筆錄）等語，
    參以卷附自訴人與證人甲○○於八十三年五月二十七日所立具之協議書，內容載
    有：「茲收到乙○○先生的他項權利證明書及抵押權設定契約書及所有清償文件
    ，辦理清償有關事宜。高保楨（按指丁○○）及戊○○先生並親口同意先辦理丙○○先生西寧南路的抵押權設定契約書，內容新台幣壹佰貳拾萬元整，上述一切
    無誤後可辦理清償證明。」等語，足見自訴人知情當時丙○○所有前開位於臺北
    縣三重市之房地已設定第二順位抵押權予甲○○，只因丙○○無法清償對於清華
    代書事務所之債務並塗銷甲○○之第二順位抵押權，致僅能設定第三順位抵押權
    。況設定抵押權後，自訴人即會取得他項權利證明書，焉會不知係設定第三順位
    抵押權？且當時如對於設定抵押權順位有所爭議，為何均無異議，卻因嗣後被告
    未能清償債務，始遲至八十六年十二月二十四日向臺灣臺北地方法院檢察署提出
    告訴，復於八十八年三月二十九日向本院提出自訴，是自訴人所稱被告以可設定
    第二順位抵押權欺騙伊借款云云，尚非可採。
  (三)又被告戊○○確實曾支付自訴人利息乙情，亦據自訴人供承無訛（參見本院九十
    年九月二十八日訊問筆錄）。雖自訴人指稱被告係每個月給付利息二萬元現金，
    並否認曾收受任何支票云云，經查發票人大德公司、帳號一○二○六三號、發票
    日八十三年一月三日、票號ＨＡ0000000號、面額一十二萬元之支票，確
    由自訴人提示兌領；八十三年二月五日在自訴人乙○○帳號000000000
    000帳戶內復有一筆十二萬元轉帳紀錄之事實，此有第一商業銀行城東分行九
    十年十一月五日一成東字第四六○號函暨所檢送之支票影本、臺灣銀行桃園分行
    九十年十二月二十五日銀桃營字第一○○八五號函檢送自訴人乙○○帳號00
    0000000000帳戶往來明細表各各一份附卷可參，益徵被告所辯曾以支
    票及轉帳支付利息等語，並非虛妄，自訴人所言顯非事實，益徵被告借款當時主
    觀上應無不法所有之詐欺意圖甚明，殊難僅以單純債務不履行之狀態，即認被告
    自始具有詐欺犯意。
  (四)另被告戊○○僅向自訴人乙○○借款，並無任何受託處理事務情事，核與背信罪
    之構成要件有間，自訴人雖以被告『背信』未履約清償借款，故認其尚涉犯背信
    罪行云云，實屬無據。
  (五)縱上所述，被告所辯上開各節尚堪採信，揆諸前揭說明意旨，本件要屬民事債務
    不履行，自應循民事途徑處理，自訴人所舉證據尚不足證明被告犯罪，自難僅憑
    自訴人片面指訴，逕以詐欺、背信罪責相繩。此外，本院復查無其他積極證據足
    資認定被告涉有自訴人所指之犯行，不能證明被告犯罪，依法應諭知無罪之判決
    。
據上論斷，應依刑事訴訟法第三百四十三條、第三百三十一條第一項後段、第二項、
第三百零一條第一項，判決如主文。
本案經檢察官施慶堂到庭執行職務
中      華      民      國    九十      年     十二     月    三十一    日
                                  臺灣士林地方法院刑事第二庭
                                      審判長法  官  李  正  紀
                        法  官  許  永  煌
                                            法  官  李  昆  霖
右正本證明與原本無異。
如不服本判決，應於判決送達後十日內，向本院提出上訴狀。
                                            書記官  李  佩  真
中      華      民      國    九十一    年      一      月      三      日


司法院資訊處製作；財團法人民間司法改革基金會備份。
